【裁判字號】    94,上,478
【裁判日期】    950314
【裁判案由】    返還所有物等
【裁判全文】
臺灣高等法院民事判決                   94年度上字第478號
上  訴  人  財將企業股份有限公司
法定代理人  丙○○
訴訟代理人  蘇千祿律師
被上訴人    乙○○
訴訟代理人  余道明律師
被上訴人    甲○○      原住花蓮縣花蓮市○○路258號
上列當事人間請求返還所有物等事件，上訴人對於中華民國94年
4月22日臺灣臺北地方法院93年度訴字第4698號第一審判決提起
上訴，經本院於95年2月21日言詞辯論終結，判決如下：
    主  文
原判決關於駁回上訴人後開第二項之訴部分，及命上訴人負擔訴
訟費用之裁判均廢棄。
被上訴人甲○○於原審共同被告徐添發即利發企業社不能返還如
附表所示挖土機予上訴人時，應與原審共同被告徐添發即利發企
業社連帶給付上訴人新台幣貳佰柒拾貳萬貳仟伍佰元。
其餘上訴駁回。
第一、二審訴訟費用由被上訴人甲○○負擔。
    事實及理由
一、本件被上訴人甲○○未於言詞辯論期日到場，核無民事訴訟
    法第386條所列各款情形，爰依上訴人之聲請，由其一造辯
    論而為判決。合先敘明。
二、上訴人聲明求為判決：(一)原判決關於駁回上訴人後開第二項
    之訴部分廢棄。(二)被上訴人於原審共同被告徐添發即利發企
    業社（下稱徐添發即利發企業社）不能返還如附表所示挖土
    機予上訴人時，應與徐添發即利發企業社連帶給付上訴人新
    台幣（下同）272萬2,500元（見本院卷第66、95、96頁）。
    被上訴人乙○○聲明求為判決：上訴駁回。
三、上訴人起訴主張：徐添發即利發企業社於民國（下同）85年
    3月5日邀同被上訴人為連帶保證人，與伊簽訂附條件買賣契
    約書（下稱系爭契約書），由徐添發即利發企業社以299萬
    3,500元之價金向伊買受如附表所示挖土機一部（下稱系爭
    挖土機），約定由徐添發即利發企業社以分期付款方式給付
    價金，在徐添發即利發企業社未付清價金之前，伊仍保有系
    爭挖土機之所有權，且已辦妥動產擔保交易登記。詎徐添發
    即利發企業社自85年6月19日起即未依約繳款，尚欠價金272
    萬2,500元未付，經伊多次催告仍未予置理。又徐添發即利
    發企業社與被上訴人為擔保上開價金之支付，於85年3月4日
    共同簽發未載到期日，票載金額為250萬元之本票（下稱系
    爭本票）予伊，伊於85年9月12日執該本票向原審聲請裁定
    准予強制執行，業經原審以85年度票字第19525號裁定准許
    確定，惟徐添發即利發企業社及被上訴人迄仍未清償，伊乃
    以本件起訴狀繕本之送達為解除系爭契約之意思表示等情，
    爰依據系爭契約書第10條之約定及民法第259條第1款、第
    767條之規定，請求徐添發即利發企業社返還系爭挖土機；
    如不能返還時，依據系爭契約書第11條之約定及民法第259
    條第6款、第260條之規定，請求徐添發即利發企業社及被上
    訴人連帶償還系爭挖土機之價額272萬2,500元。（就上訴人
    對於徐添發即利發企業社之請求部分，業經原審判決上訴人
    勝訴確定；另就上訴人逾上開範圍之請求部分，亦經原審判
    決上訴人敗訴確定。）
    被上訴人甲○○未於言詞辯論期日到場，亦未提出書狀作任
    何聲明或陳述；而被上訴人乙○○則以：伊未曾簽署系爭契
    約書，亦不認識徐添發即利發企業社及被上訴人甲○○，系
    爭契約書上關於「乙○○」之簽名及印文均係他人所偽造，
    故上訴人請求伊負連帶保證人責任，自屬無理由等語，資為
    抗辯。
四、關於被上訴人甲○○部分：
  (一)上訴人主張徐添發即利發企業社於85年3月5日邀同被上訴人
    甲○○為連帶保證人，與伊簽訂系爭契約書，由徐添發即利
    發企業社以299萬3,500元之價金向伊買受系爭挖土機，約定
    由徐添發即利發企業社以分期付款方式給付價金，並完成動
    產擔保交易登記；嗣徐添發即利發企業社自85年6月19日起
    即未依約繳款，尚欠價金272萬2,500元未付，伊乃執系爭本
    票聲請法院裁定准予強制執行，業經原審裁定准許確定，惟
    徐添發即利發企業社及被上訴人甲○○迄未清償，伊乃以本
    件起訴狀繕本之送達為解除系爭契約之意思表示，該訴狀繕
    本並已分別於93年11月26日及94年1月12日送達於徐添發即
    利發企業社及被上訴人甲○○等情，業據上訴人提出系爭賣
    契約書、動產擔保交易（附條件買賣）登記證明書、繳款明
    細表、原審85年度票字第19525號裁定及確定證明書為證（
    見原審卷第8至12、35、36頁），並有起訴狀及送達證書可
    稽（見原審卷第5、26、45頁），自堪信為真實。
  (二)系爭契約書第10條約定：「(一)乙方（即徐添發即利發企業社
    ）就契約第5條約定之應付期款如有一期未履行，即視為全
    部到期，甲方（即上訴人）得即就其餘款全部請求清償。…
    (五)有前揭(一)、(二)項所示違約情事時，甲方得解除本契約，乙
    方除應將標的物歸還甲方外，其已繳分期款金額由甲方沒收
    ，作為懲罰性違約金，如甲方因此而受有損害時，乙方並應
    負一切損害賠償之責，絕無異議…」（見原審卷第9頁），
    則徐添發即利發企業社既未依約按時繳納分期款，上訴人據
    以解除系爭契約，自屬有據。又按契約解除時，當事人之一
    方由他方所受領之給付物，應返還之；應返還之物有毀損、
    滅失或因其他事由，致不能返還者，應償還其價額，民法第
    259條第1款及第6款定有明文。故上訴人於解除系爭契約後
    ，依上開規定及契約約定，自得請求徐添發即利發企業社返
    還系爭挖土機，如不能返還時，應以所欠價金299萬3,500元
    作為系爭挖土地機之價額償還之。
  (三)又按所謂連帶保證債務，係指連帶保證人與主債務人負同一
    債務，對於債權人各負全部給付之責任者而言（最高法院45
    年台上字第1426號判例參照）；另依系爭契約書第11條有關
    保證責任亦約定：「乙方應覓妥甲方認可之連帶保證人，就
    乙方因本契約所生一切債務負連帶清償責任…」。經查被上
    訴人甲○○為系爭契約之連帶保證人，已如前述，則依上開
    約定及說明，被上訴人甲○○就徐添發即利發企業社對上訴
    人所負因契約解除後，不能返還系爭挖土機時，應償還該挖
    土機價額之義務，自應與徐添發即利發企業社負同一債務。
    是上訴人請求被上訴人甲○○於徐添發即利發企業社不能返
    還系爭挖土機時，應與徐添發即利發企業社連帶給付299 萬
    3,500元，自屬有據。
五、關於被上訴人乙○○部分：
    上訴人主張被上訴人乙○○亦係系爭契約書上之連帶保證人
    云云，惟為被上訴人乙○○所否認，且依被上訴人乙○○所
    提出之護照、子女教育保險要保書（78年1月5日填載）、合
    作金庫帳戶印鑑卡（81年8月17日申請開戶）、印鑑變更登
    記申請書（84年7月13日申請）、第一商業銀行印鑑卡（85
    年7 月4日申請變更印鑑）、現金支出傳票（86年1月31日製
    作）、信用卡簽帳單（分別於92年92年1月11日、同年3月30
    日、同年10月10日、93年6月24日及同年7月31日簽帳）、花
    蓮市第一信用合作社開戶申請書及印鑑卡（91年4月17日申
    請）、餐費簽認單（91年6月22日簽帳）及花蓮市第二信用
    合作社帳戶印鑑卡（92年12月26日及93年10月1日填載）等
    文件所示（見原審卷第57至68頁），經核其上「乙○○」之
    簽名字跡及印文顯與系爭契約書上「乙○○」之簽名字跡及
    印文不同，復為上訴人在原審所自認（見原審卷第91頁。上
    訴人嗣後在本院聲請就上開文件送請鑑定，本院認已無必要
    ，爰不予准許，附此敘明）。雖上訴人在本院另主張被上訴
    人乙○○有簽收原審85年度票字第19525號裁定，由該裁定
    之送達證書可證明系爭契約書上「乙○○」之簽名或印文為
    真正云云；惟經本院調閱上開卷宗結果，發現上開裁定並未
    經被上訴人乙○○簽收，而係以公示送達方式送達，足見上
    訴人所為此部分之主張，亦不足取。是被上訴人乙○○抗辯
    伊未於系爭契約書上簽名、蓋章，應屬可取。被上訴人乙○
    ○既未簽訂系爭契約書擔任連帶保證人，則上訴人依據系爭
    契約書之約定，請求被上訴人乙○○負連帶保證人責任，即
    屬無據。
六、綜上所述，上訴人請求被上訴人甲○○於徐添發即利發企業
    社不能返還系爭挖土機時，應與徐添發即利發企業社連帶給
    付299萬3,500元部分，為有理由，應予准許；惟上訴人併請
    求被上訴人乙○○於徐添發即利發企業社不能返還系爭挖土
    機時，亦應與徐添發即利發企業社連帶給付299萬3,500元部
    分，為無理由，不應准許。從而，原判決就上開應予准許部
    分所為上訴人敗訴之判決，即有未洽，上訴論旨指摘原判決
    此部分為不當，求予廢棄改判，為有理由，應予准許；就上
    開不應准許部分所為上訴人敗訴之判決，核無違誤，上訴論
    旨指摘原判決此部分為不當，求予廢棄改判，為無理由，應
    予駁回。
七、至兩造其餘之攻擊或防禦方法及未經援用或進行調查之證據
    ，經本院斟酌後，認為均不足以影響本判決之結果，自無予
    以調查或逐一詳予論駁之必要。附此敘明。
八、據上論結，本件上訴為一部有理由，一部無理由，依民事訴
    訟法第450條、第449條第1項、第463條、第385條第1項前段
    、第79條，判決如主文。
中    華    民    國    95    年    3    月    14     日
                          民事第六庭
                              審判長法  官  林鄉誠
                                    法  官  梁玉芬
                                    法  官  彭昭芬
正本係照原本作成。
如不服本判決，應於收受送達後20日內向本院提出上訴書狀，其
未表明上訴理由者，應於提出上訴後20日內向本院補提理由書狀
（均須按他造當事人之人數附繕本）上訴時應提出委任律師或具
有律師資格之人之委任狀；委任有律師資格者，另應附具律師資
格證書及釋明委任人與受任人有民事訴訟法第466條之一第一項
但書或第二項（詳附註）所定關係之釋明文書影本。
中    華    民    國    95    年    3     月    15    日
                                    書記官  丁華平
附註：
民事訴訟法第四百六十六條之一（第一項、第二項）：
對於第二審判決上訴，上訴人應委任律師為訴訟代理人。但上訴
人或其他法定代理人具有律師資格者，不在此限。
上訴人之配偶、三親等內之血親、二親等內之姻親，或上訴人為
法人、中央或地方機關時，其所屬專任人員具有律師資格並經法
附表：
┌─────────┬────────────┬────────┬──────┬──────────────┐
│標  的  物  名  稱│規   格   及   型   式  │製  造  廠  商  │廠       牌 │出  廠  年  月  日（西元）  │
├─────────┼────────────┼────────┼──────┼──────────────┤
│挖土機            │MODEL:PC300-5           │KOMATSU         │KOMATSU     │1991.2                      │
│                  │S/NO :21426             │                │            │                            │
*└─────────┴────────────┴────────┴──────┴──────────────┘


司法院資訊處製作；財團法人民間司法改革基金會備份。
